最高法院刑事判決　　　　　　　一○○年度台上字第三一九號
上　訴　人　台灣高等法院花蓮分院檢察署檢察官
被　　　告　謝豐興
上列上訴人因被告違反貪污治罪條例案件，不服台灣高等法院花
蓮分院中華民國九十九年十月十八日第二審更審判決（九十九年
度上更(二)字第二四號；起訴案號：台灣台東地方法院檢察署九十
六年度偵字第四六六、七七二號），提起上訴，本院判決如下：
    主  文
上訴駁回。
    理  由
按刑事訴訟法第三百七十七條規定，上訴於第三審法院，非以判
決違背法令為理由，不得為之。是提起第三審上訴，應以原判決
違背法令為理由，係屬法定要件。如果上訴理由書狀並未依據卷
內訴訟資料，具體指摘原判決不適用何種法則或如何適用不當，
或所指摘原判決違法情事，顯與法律規定得為第三審上訴理由之
違法情形，不相適合時，均應認其上訴為違背法律上之程式，予
以駁回。本件檢察官上訴意旨略謂：(一)、證人劉金寶在偵查中，
既已供明：被告謝豐興（按行為時任台灣泰源技能訓練所所長）
並未交付（怪手司機）石國豊款項，案發後，被告要求伊偽造該
（蓋有「板車石國豊橢圓章」之）二張收據等語，乃屬不利於被
告之證言，原審竟不加採用，復不說明何以不採之理由，已有判
決理由不備之違失；其逕依劉金寶在審理中所為有利於被告之證
詞，作為判決被告無罪之基礎，卻未詳查翻供之緣由，非無未盡
查證職責之違失。(二)、原判決採用「政風風評日記」中，載有「
卡車載運費用則由所長（按指被告）自行出錢」等文，因而認定
被告所辯事先表明自付運費，無侵占所運木材之主觀犯意，「應
屬真實」乙節，微論未就「政風風評日記」如何具有證據能力，
說明其判斷之依據，已嫌理由欠備；其實，石國豊供稱：此次收
得之運費，係新台幣（下同）四千五百元等語，要與被告所稱之
三千三百元，並不相符，雖然被告提出自書之備忘錄，最末一項
記載「處理紅櫸木，雇怪手與板車款」金額為「一千八百元」及
「一千五百元」，但依被告之妻即證人薛希賢指稱：此乃供和劉
金寶會算之用等語，自時間點而言，備忘錄日期為民國九十四年
二月六日，劉金寶則謂於九十三年九月三日錢已付清，即見其中
存有矛盾，蓋以錢既付訖，何須事後會算？原判決就此亦質疑被
告辯解之可信性，卻又置此不理，且未說明劉金寶前後不一之供
述，究竟何者可採？應認有判決理由矛盾及不備之違失。(三)、原
判決採用謝榮傑製作之（受刑人）「作業成品出貨登記表」與相
關之發票（記載被告所委製之十四件產品，金額合計一千八百元
），並參諸謝榮傑所為被告委製之木製品加工費，大部分係按工
時計算，而非按件計酬，可打八折，和一般員工相同等語之證言
，憑為有利於被告認定之依據（按指被告無被訴違法圖利罪行）
，既未說明身為另案被告之「共犯」謝榮傑，所為之供述，何以
得為本案被告有利之認定？復未查明上揭加工產品，需時多久始
能完成？「施工費用加公有木料之總額為何」？並加以說明，同
有判決理由不備之違法云云。惟查：(一)、刑事訴訟已改採改良式
當事人進行主義，檢察官應負實質之舉證責任，如其所舉證據，
不足以說服法院形成被告有罪之確信心證，基於無罪推定原則，
法院應諭知被告無罪之判決，此觀刑事訴訟法第一百五十四條第
一項、第二項及第一百六十一條第一項規定即明。晚近經立法院
審議通過，由總統批准施行之公民與政治權利國際公約第十四條
第二項亦揭示「受刑事控告之人，未經依法確定有罪以前，應假
定其無罪。」刑事妥速審判法第六條更明定：「檢察官對於起訴
之犯罪事實，應負提出證據及說服之實質舉證責任。倘其所提出
之證據，不足為被告有罪之積極證明，或其指出證明之方法，無
法說服法院形成被告有罪之心證者，應貫徹無罪推定原則。」而
證據之取捨及證明力之判斷，俱屬事實審法院自由裁量判斷之職
權，此項職權之行使，倘未違背客觀存在之經驗法則或論理法則
，即無違法可指，觀諸刑事訴訟法第一百五十五條第一項規定甚
明。至於被告並無自證無罪之義務，是其否認犯罪所持之辯解，
縱無可取，仍不得因此資為反證，憑為認定其犯罪之論據。原判
決就劉金寶關於上揭二紙收據製作過程與內容是否確實一節，以
長達約三頁半之大篇幅，予以詳細剖析，首先指出受僱載物之司
機石國豊雖供稱：確曾將空白之收據，交付劉金寶，原因係因不
諳申領手續，如由劉金寶代辦，可以省事等語，則石國豊既然確
有載運系爭漂流木之事，衡情當無不請領報酬之舉，自難因此項
證言，遽認該二收據係屬偽造。復詳述劉金寶在偵查之初，係先
直言：被告有將該二紙收據所載之板車、怪手工資交伊轉給石國
豊；在第一審審理中，更供明：係在搬運漂流木之「當日」，即
給付工資予石國豊，縱然又謂：無法肯定共付多少金額各等語，
尚不違常情；參諸證人即劉金寶之同事孫中光、張鴻俊一致證實
確曾當場親聞劉金寶表示此部分工資係「所長自己出錢」之情，
足以擔保劉金寶上揭有利於被告證言之憑信性；並衡諸該項金額
祇為三千三百元，張鴻俊製作之政風風評日記，亦為前揭意旨相
同之記事（此部分再詳後述），益見被告辯稱不具有侵占之主觀
犯意（進而指示偽造收據之不法作為），尚屬可採。雖然被告提
出自製之九十四年二月六日備忘錄，以其內末項載有雇用「怪手
與板車款」，金額各為「一千八百元」和「一千五百元」，被告
之妻薛希賢亦謂確有以之和劉金寶會算之事等語，然而就相關時
間點以觀，倘若早在九十三年九月三日付清，豈須在九十四年二
月六日會算？此項辯解，猶有可疑。惟無論如何，仍不能僅以被
告之辯解難信，即遽行在無其他積極證據之情況下，逕行認定被
告有偽造收據之犯行。所為證據取捨及證明力判斷，俱有各項訴
訟資料存卷可徵，自形式上觀察，並未違背客觀存在之經驗法則
或論理法則。上揭「政風風評日記」既係政風主任張鴻俊所製作
，並傳真給檢察官，檢察官偵訊張鴻俊時，並提示此書證進行查
證，張鴻俊亦就其內容加以說明，有該偵查筆錄可稽，當認構成
其證言之一部分，就被告而言，屬於該證人在審判外之陳述，因
於檢察官面前行之，為適格之證據，況原審以之作為彈劾證據使
用，不生證據能力有無之問題。此部分上訴意旨置原判決已明白
論斷之事項於不顧，就屬原審採證認事職權之適法行使，任憑己
意指摘存有諸多違法，容係誤會，不能認為已經具備合法上訴第
三審之形式要件。(二)、共同正犯或幫助犯、教唆犯在其自為被告
之他案，或為本案之共同被告時，於偵查中所為之供述，縱然未
經以證人之身分具結並供證，祇要在本案審理中，到庭依人證之
調查證據方法，進行交互詰問，以足充分、實質保障被告之反對
詰問權，依司法院釋字第五八二號解釋意旨，其先前所為之陳述
，倘無任意性疑慮，即屬適格之證據，至於證明力如何，要屬另
一問題，不應混淆。謝榮傑就被告而言，乃為證人，縱然遭檢察
官以其涉嫌幫助被告犯貪污侵占公有財物罪而另案起訴（按經原
審另案判決認為不能證明其犯罪），其在偵、審中所為之供述，
微論原判決係將之作為彈劾證據使用，不生證據能力有無問題，
且該項陳述任意性無何疑慮，依刑事訴訟法第一百五十九條之一
第一項、第二項規定，原屬適格之證據，況其在第一審審理中到
庭，接受檢察官為交互詰問，與審判長之補充訊問，踐行合法之
人證調查程序。原判決復於其理由伍及柒內，詳細說明謝榮傑所
為有利於被告之證言，即被告委製之木製品加工費，大部分係按
工時計算，而非按件計酬，折扣可以打到八折，（給）被告之價
格與（一般）員工都一樣等語，乃係依其居於作業導師之地位，
憑其個人專業而作決定，衡諸所任職之系爭場所為行刑機關，雖
然提供機會給受刑人員學習工藝，終非真正專業作品，價值不能
和民間市價相提並論，品質既難確保，且乏通暢行銷管道，再參
諸該所九十三年至九十四年之「員工與他人委製品一覽表」所載
，除被告委製、購買之外，多有一般員工及他人同此作為，加工
款未及百元，成品價大抵不超過二千元，證人即另作業導師蔣文
正、技訓科科長李仁宏、黃清旗並一致證實此項價格，依例係由
作業導師決定等語，可見被告尚非獲有較諸溢於行情之不法利益
，復有其依規定繳付之各項書證可考，乃採信被告否認對其委託
加工之木藝品有侵占、圖利不法情事之辯解。所為之證據取捨及
證明力判斷，俱有各項證據資料在卷可稽，自形式上觀察，亦未
違背客觀存在之經驗法則、論理法則。此部分上訴意旨同置原判
決已明白論斷之事項於不顧，就屬原審採證認事職權之適法行使
，任憑己意指摘為違法，難認係合法之第三審上訴理由。依上說
明，應認檢察官之上訴為違背法律上之程式，予以駁回。
據上論結，應依刑事訴訟法第三百九十五條前段，判決如主文。
中    華    民    國  一○○  年    一    月    二十   日
                      最高法院刑事第八庭
                          審判長法官  花  滿  堂  
                                法官  黃  正  興  
                                法官  洪  昌  宏  
                                法官  徐  昌  錦  
                                法官  王  聰  明  
本件正本證明與原本無異
                                      書  記  官  
中    華    民    國  一○○  年    一    月  二十四  日 
                                                      V